【裁判字號】    91,自,685
【裁判日期】    921231
【裁判案由】    違反著作權法
【裁判全文】
臺灣臺北地方法院刑事判決                          九十一年度自字第六八五號
    自  訴  人  丁○○
    被      告  戊○○○○
                事業有限公司
    兼  代表人  丙○○
    選任辯護人  劉秋絹律師
    被      告  乙○○
    選任辯護人  劉秋絹律師
    被      告  甲○○
    選任辯護人  嚴裕欽律師
                幸秋妙律師
                劉秋絹律師
右列被告因違反著作權法案件，經自訴人提起自訴，本院判決如左：
    主  文
甲○○、乙○○、丙○○、戊○○○○事業有限公司均無罪。
    理  由
一、自訴意旨略以：自訴人丁○○以電腦鍵盤研發設計出可以計分、以十指指尖學習
    挑戰的電腦軟體，於民國八十三年開始在台中地區以指尖學習軟體對外教授學習
    ，自訴人亦於八十九年十二月十七日及八十九年十二月二十三日對外公開發表，
    是自訴人創作系爭指尖學習電腦軟體，享有著作權保護。被告乙○○、丙○○於
    八十九年年底慕名前往台中自訴人處連續上課學習兩天，發現效果非凡，值得推
    廣，乃邀請自訴人北上至其與甲○○（乙○○之夫）共同負責經營之惟霓補習班
    ，由自訴人提供電腦軟體予惟霓補習班出售，並教授學員使用法則，自訴人亦前
    往親自教授使用指尖學習法之電腦軟體，被告等並在報章上刊登自訴人將親自演
    講之訊息，甚至在廣告單上載明「指尖法輕鬆背單字原創人丁○○」，藉以招徠
    學生前往惟霓補習班補習，被告等因而取得整套指尖學習法之電腦軟體。其後因
    雙方教育理念不合，自訴人於九十年五、六月以後即不再前往惟霓補習班教學，
    亦不再提供電腦軟體予惟霓補習班出售使用，雙方合作關係終止，自訴人並告知
    被告等不得再以自訴人名義或指尖學習法電腦軟體對外宣傳招攬學生。兩造終止
    合作關係後，竟有學生及家長反映指出惟霓補習班另推出一取名為「神乎奇指」
    之教學軟體，且惟霓補習班先後與被告己○○○事業有限公司及戊○○○○事業
    有限公司合作刊登廣告，宣傳該神乎奇指學習法之功效，並對外販售軟體謀利，
    藉以徵求加盟店及招徠學生，自訴人購得神乎奇指電腦軟體經實際操作後，發現
    該軟體藉由程式所呈現於螢幕之表達，如基礎訓練、單字、片語、用功成績等部
    分，在邏輯、結構、佈局、詞彙語意及其所表達之構思均與自訴人之指尖學習法
    軟體雷同，僅在若干輸出文字稍作變動，但其涵義完全相同，尤其在每次學習成
    功、失敗之時間及成功率之設計，藉以吸引使用者挑戰及專心之設計，更是如出
    一轍，業已達到實質相似度。本案自訴人之指尖學習法軟體與被告之神乎奇指學
    習法軟體，且依前所述，被告丙○○、乙○○、甲○○等又曾接觸自訴人的軟體
    ，則被告等未經自訴人同意，將指尖學習法電腦軟體呈現於螢幕上之著作抄襲並
    改作（自訴人陳明電腦程式非本件自訴範圍，本件自訴範圍限於呈現在螢幕上的
    著作），業已侵害自訴人之著作權，違反著作權法第九十一、九十二條之規定，
    並為同法第九十四條規定之常業犯云云。
二、按犯罪事實應依證據認定之，無證據不得推定其犯罪事實；又不能證明被告犯罪
    者，應諭知無罪之判決，刑事訴訟法第一百五十四條第二項、第三百零一條第一
    項分別定有明文。
三、訊據被告甲○○、丙○○、乙○○對於右揭自訴事實均堅決否認，被告甲○○辯
    稱：伊從八十六年開始經營網路公司，程式概念伊很清楚，「神乎奇指」是伊經
    驗累積及遊戲過關的想法開發出來的，伊委託唯知科技郭東海先生開發，伊與自
    訴人沒有接觸，伊沒有侵害自訴人的著作權等語；質之被告丙○○，其辯稱：伊
    相信甲○○提供的「神乎奇指」有著作權等語；被告乙○○辯稱：伊與自訴人配
    合賣指尖學習法，自訴人出貨價是一萬一千元，伊賣一萬六千元，賣幾套之後，
    學生家長說書店有賣類似的軟體，有些只賣四百塊，九十年四、五月就不再合作
    。甲○○告訴伊市面上這種軟體很多，他可以研發，甲○○於九十年暑假以後就
    交給伊研發的軟體，伊想出「神乎奇指」名稱，授權使用在甲○○開發的軟體。
    伊不知道維知科技公司，是後來甲○○告訴伊軟體製造公司是唯知公司，伊不知
    道他們的軟體是哪裡來，伊不知道「神乎奇指」學習法是否有抄襲或侵害「指尖
    學習法」的等語。
四、本件自訴人認被告甲○○、乙○○、丙○○、戊○○○○事業有限公司等違反修
    正前著作權法第九十一條、九十二條之規定，並為同法第九十四條規定之常業犯
    之罪嫌，乃以被告等人之「神乎奇指」軟體呈現在螢幕上之著作有抄襲（應係指
    重製）及改作自訴人之「指尖學習法」呈現在螢幕上之著作，並提出二軟體呈現
    在螢幕上之著作對照表及財團法人中華工商研究所之鑑定報告為主要論據。惟查
    ：
（一）按著作權法第十條之一規定：「依本法取得之著作權，其保護僅及於該著作之
      表達，而不及於其所表達之思想、程序、製程、系統、操作方法、概念、原理
      、發現。」此乃著作權之基本法理。即著作權所保障者，乃著作之「表達方式
      」（或稱表現形式），而不及於該著作表達方式所蘊含之思想、構想、觀念、
      程序、方法及原理等。因著作權不保護構想（或觀念、創意）本身，而僅保護
      構想（或觀念）之表達方式，故同一構想（或觀念）倘可以許多不同之方式表
      達，則不妨成立數個著作權而不發生侵害之問題。換言之，二著作是否相同，
      應視二者表達構想之表達方式（表現形式）是否相同為斷，至於所蘊含之構想
      、觀念及程序等是否相同則非所問。次按著作欲受保護，必須具有「原創性」
      （originality）。而所謂原創性，除了必須屬於自己獨立創作外，尚須有「
      最低的創造力要件」（a minimal requirement of creativity）。而我國著
      作權法第九條第一項第三款規定：「標語及通用之符號、名詞」等不得為著作
      權之標的，即基於此一法理。
（二）查，本件自訴人之「指尖學習法」操作後呈現在螢幕上之畫面，先為目錄，分
      為１. 指尖學習基本訓練（一）２. 指尖學習基本訓練（二）３. 指尖學習基
      本訓練（三）４. 指尖學習基本訓練（四）５. 指尖學習基本訓練（五）６.
      國中單字（六冊全）７. 今日成績紀錄表８. 效率比總紀錄表，請輸入號碼（
      １－８），（要離開系統請直接關機）【學習教材選擇單元】。進入後，又可
      分為不同單元，如【字母學習成果顯示單元】、【單字學習成國顯示單元】、
      【片語學習成果顯示單元】、【例句學習成果顯示單元】、【學習成果紀錄單
      元】等單元，各單元分別以字母、單字、片語、例句為測驗題目，並各有「本
      次速度：  秒、第  次挑戰成功！再接再厲！最快速度：、練習次數：成功次
      數：、失敗次數：、成功率；總題數：1148、起始題：、終止題：、本題：、
      已錯題數：、標準時間：、計時：、效率比：，（最下面顯示）指尖學習Ｓ.
      Ｈ. 式標準指法，Ａ左手小指Ｂ左手拇指ＣＤＥ左手中指Ｆ左手食指Ｇ左手拇
      指；按ＥＳＣ鍵結束、日期：、時間：、檔名：、總題數：、上次答題：由
      至  共計：  題、答錯：、本次費時：  分  秒、平均每題費時：秒、本次所
      費時間：  本次標準時間：  本次效率比：  答對率：  」等字樣。
（三）被告等人之「神乎奇指」軟體呈現在螢幕上之畫面，進入主畫面後，有基礎訓
      練、單字、片語、精選例句、快樂學打字、成績管理、自我評量、單字索引、
      書本導讀等選項可供點選，進入第一小單元，有惟霓基本訓練（一）、（二）
      、（三）、（四）、（五）、（六）、（七），而基礎訓練之字母畫面，固有
      本次速度  秒，第  次挑戰成功！加油喔，秒數：  、最佳成績  、次數  、
      成功：  、失敗：  、成功率：  等字樣（Ｆ1功能鍵部分），與自訴人上開
      「指尖學習法」在螢幕上呈現之文字「本次速度：  秒、第  次挑戰成功！再
      接再厲！最快速度：  、練習次數：  成功次數：  、失敗次數：  、成功率
        ；總題數：1148、起始題：  、終止題：  、本題：  、已錯題數：  、標
      準時間：  、計時：  、效率比」等相互比對，其出現之邏輯、編排方式固屬
      相似，惟此僅為構想或素材之相似，如前所述，邏輯思想、創意或構想本身，
      並非著作權保護之標的。再自訴人之「指尖學習法」之目錄部分，為該軟體內
      容之簡介，乃單純就指尖學習法基本訓練為進入方法之陳述；「本次、速度、
      秒、第  次挑戰成功、再接再厲、次數、成績、時間、失敗、成功率」等簡短
      文字，僅為常見之標語、成語、名詞或口號，字數甚少，無任何著作之內涵及
      表達方式，此種標語、成語、名詞、口號或短句，其精神作用力極低，不具「
      最低創作力」要求之要件，尚非著作權法保護之著作，甚為明顯，此等文字非
      自訴人所能為私，亦非被告所能據為己用，人人皆得援用之，否則人類文明之
      進展，恐將受阻，此由市面上諸多類似軟體，如英打高手必成（得聲文化事業
      有限公司）、神奇博士（今盈企業有限公司）、劍橋彈指神功等軟體，均有速
      率、正確率、成功、失敗、時間、成績之統計等類似設計，益證此理。至英文
      基本字母、單字、片語、例句此等資料，或源自字典或為通用之語言，均非自
      訴人所獨創，尚難認自訴人就選取之英文字母、單字、片語、例句享有著作權
      。況被告等人之「神乎奇指」軟體，在其餘之Ｆ2單字選項、Ｆ3片語選項、Ｆ
      4 精選例句選項、Ｆ5快樂學打字、Ｆ6成績管理、Ｆ7自我評量、Ｆ8單字索引
      、Ｆ9書本導讀等畫面，為自訴人之「指尖學習法」所無，且其在螢幕上呈現
      之畫面複雜，功能選項多樣並有錄音功能，有被告等人提出之「神乎奇指」在
      螢幕上呈現之畫面一百零七張（本院卷三第四十五頁至第一百五十頁）在卷可
      佐，二者之表達方式，顯然不同，此部分自難認被告等人之「神乎奇指」軟體
      在螢幕上呈現之著作，有仿製自訴人之「指尖學習法」。末查，本件財團法人
      中華工商研究所之鑑定報告，徒以兩教學軟體於部分表達上雖不盡相同，但於
      其功能上相同且極為類似，在邏輯流程近似，如「本次速度：秒、第  次挑戰
      成功！再接再厲！最快速度：、練習次數：成功次數：、失敗次數：、成功率
      ；、效率比：」，遽認「神乎奇指」在螢幕上呈現之著作改作自「指尖學習法
      」，必須徵得自訴人之同意或授權方得為之，與上開著作權法之基本法理有違
      ，難以憑採。
五、綜上所述，依本件自訴意旨之範圍，自訴人所舉之證據並無確切之積極證據足資
    認定被告甲○○、乙○○、丙○○、戊○○○○事業有限公司等有何自訴人所指
    訴違反著作權法之犯行，是被告等人既不能證明犯罪，自應為渠等無罪之判決。
據上論斷，應依刑事訴訟法第三百四十三條、第三百零一條第一項，判決如主文。
中      華      民      國    九十二    年     十二     月    三十一    日
                              臺灣臺北地方法院刑事第五庭
                                  審判長法  官  黃  程  暉
                                        法  官  吳  靜  怡
                                        法  官  楊  晉  佳
右正本證明與原本無異。
如不服本判決應於送達後十日內向本院提出上訴狀。
                                        書記官  陳  惠  娟
中      華      民      國    九十三    年    一        月    二        日


司法院資訊處製作；財團法人民間司法改革基金會備份。
